【裁判字號】    89,上訴,1652
【裁判日期】    891011
【裁判案由】    偽造文書等
【裁判全文】
臺灣高等法院高雄分院刑事判決                  八十九年度上訴字第一六五二號
    上  訴  人  丁○○
    即 自 訴人
    被      告  甲○○
                乙○○
                丙○○
右上訴人因被告等偽造文書等案件，不服臺灣高雄地方法院八十九年度自字第二三七
號中華民國八十九年十月十一日第一審判決，提起上訴，本院判決如左：
      主  文
上訴駁回。
    理  由
一、自訴意旨詳如附件附表一自訴狀所載。
二、自訴人認被告甲○○、乙○○、丙○○三人涉有前述偽造文書與誹謗之犯行，無
    非係以其所提出之國立高雄師範大學八七高雄大人室字第二二六號函、「不予推
    薦」字條、中央教師申訴評議委員會再申訴評議書、申訴書、延長服務審查表、
    民事答辯狀、高雄師範大學八十六年度化學系評議委員名冊、「連坤德、洪振方
    、左太政簽書」等文件，為其論據；經訊據被告甲○○、乙○○、丙○○均矢口
    否認有何偽造文書與誹謗之犯行，一致辯稱：自訴人之延長服務審查表係八十六
    年度教評會委員鄭寶樹、陳榮輝二位委員審查通過，惟上述二位委員之任期係從
    八十六年八月一日起至八十七年七月三十一日止，而該審查表審查之日期為八十
    六年六月三十日，顯然該二位委員於八十六年六月三十日任期尚未開始，並無審
    查權利，而自訴人第二次申請延長服務之資料，係由系務會議轉交由教評會全權
    負責，教評會原有三個委員，但其中一人辭去該工作，所以由其餘二人實施評審
    自訴人之延長服務案件，作成不予推薦之決議，經自訴人申訴後，高雄師範大學
    教師申訴評議委員會作成補足成員三人重行審議之評議，仍作成不予推薦之決議
    ，我們三人係執行公務對自訴人第二次延長服務作最終審議，其適法性、正當性
    不容置疑，而自訴人所指偽造文書部份，該文書係由連坤德、洪振方、左太政三
    人所書寫，我們僅係將該文書附在民事答辯狀內呈給法官，並無偽造文書可言，
    至於自訴人所指誹謗情節，皆係自訴人先提起民事訴訟，我們才在民事訴訟中根
    據自訴人所提出之理由狀而提出訴訟上之抗辯，亦僅以答辯狀委任訴訟代理人當
    庭提出，並無意圖散佈於眾之誹謗等語。
三、按犯罪事實應依證據認定之，無證據不得推定其犯罪事實，又不能證明被告犯罪
    者，應諭知無罪之判決，刑事訴訟法第一百五十四條、第三百零一條第一項分別
    定有明文；又認定不利於被告之事實，須依積極證據，苟積極證據不足為不利被
    告之認定時，即應為有利於被告之認定，更不必有何有利之證據，最高法院三十
    年上字第八一六號著有判例；經查：
（一）按刑法第二百十條之偽造私文書罪，其所謂偽造文書之態樣是採有形偽造，即
      以無制作權人冒用他人名義制作內容不實之文書為要件。查本件自訴人指被告
      三人涉有偽造文書之罪嫌，無非以被告三人於民事訴訟中於答辯狀中提出附表
      三之文書為據，惟查上開文書之內容為「本人自八十五年八月一日起至八十六
      年七月三十一日止，從未審查過丁○○老師的延長服務案件，八十六年七月九
      日的開會並未審查該案，也曾針對該案討論或進行投票。並有連坤德、洪振方
      、左太政署名」有該文書附卷可參，而依該文書之制作者為連坤德、洪振方、
      左太政三人，並非被告三人，則該文書既非被告三人所制作，亦非被告三人冒
      他人名義所制作，顯與刑法偽造文書之犯罪構成要件不符，堪予認定，被告三
      人所辯並無偽造文書犯行，堪以採信。
（二）次按刑法誹謗罪之構成要件，須意圖散布於眾，而指摘或傳述足以毀損他人名
      譽之事實，始足當之，即須有意圖散布於眾，使多數不特定人得以周知者，始
      足構成。本件被告三人於民事訴訟中就自訴人所提出之損害賠償訴訟，於八十
      九年一月十二日言詞辯論開庭時，委任黃慶豐擔任訴訟代理人，並當庭庭呈該
      答辯狀給審判長，並經審判長批示：被告庭呈附卷字樣，此經本院及原審調閱
      該卷核閱屬實，該答辯狀之理由欄係載述：「二、原告事實二指陳被告丙○○
      明知不合程序函復本校人事室不予推薦之結論，顯屬誣告。蓋依本校化學系八
      十七年十二月審議原告之第二次延長服務案，依當時之化學系教評會組織章程
      規定委員三人，由該學系講師以上互選產生，被告丙○○當時係化學系主任，
      其依法將人事室通知之案件交由該學系教評會審議，並將審議結果答復，期間
    並發生委員辭職，當時之系主任被告徐水源或有因對會議規範欠熟稔之故，惟
      事經本校教師申訴評議委員會（以下簡稱申評會）評議，發現過程瑕疵已要求
      補正程序，經補正後，仍作成不予推薦之決議，此一部份係本校教師申評會評
      議所提，而非原告申訴階段所爭，所謂「不予糾正」係栽贓作法，原告在申訴
      、再申訴所求均請求同意其繼續延長服務。況經詳查原告八十六年十一月以前
      第一次延長服務案件，審議當時係引用化學系教評會組織章程同一套法規，委
      員會成員同為三人，原告為當時任該系主任，亦非委員，會議當時委員其中一
      人出國，僅委員二人即決議通過，倘本案有瑕疵（況這些瑕疵均經事後補正）
      ，則其第一次延長服務案件本身更令人質疑，原告當時擔任系主任職務，顯有
      圖利自己之嫌，又任令該不符法令之規定繼續沿用下去，顯有選擇性適用及包
      藏禍心，豈可自已卸責又歸責於被告丙○○，況法規訂定當時原告為成員之一
      ，被告丙○○則仍未到校。三、原告事實三指陳本校化學系教評會於作成不予
      推薦結論時全無討論及理由部份，與事實不符，實情則為該學系依校人事室通
      知於八十七年十一月二十五日召開臨時系務會議討論原告延長服務案，決議為
      仍交由該學系教評會全權處理，化學系教評會委員根據原告教學、研究成果、
      系課程系員會意見及延長服務要點等於八十七年十二月一日開會審議，在充分
      交換意見，審慎斟酌後作成不予推薦結論，於八十七年十二月四日、八十八年
      元月十七日二次擬具答復書正式函復原告在案。四、原告理由一指陳被告高師
      大任用具雙重國籍之被告丙○○為系主任，則與本案無涉。首先，倘任用之當
      時，原告知被告丙○○具此身分，其又於原告擔任系主任任內延覽進用之人員
      ，於遴薦系主任當時（原告為系主任）仍隱匿知情不報，陷首長於不義，原告
      更具有圖謀不軌之犯意。又化學系教評會成員應有三人，並應有系主任為當然
      委員始成能成會，既經本校申評會指正，本校化學系旋於八十八年一月六日召
      開臨時系務會議補選委員，並選出被告丙○○遞補出缺之委員，已屬周全，而
      系教評會是屬委員會多數決性質，與系主任雙重國籍身分無涉，丙○○既經補
      選產生，又兼具系主任身分，符合系教評會組織章程、本校組織規程規定，證
      諸教師延長服務案非系主任行政權所得影響或主導，原告所言誠屬差矣。其次
      副教授審議教授延長服務案，尚非法所不許，關鍵乃在於系教評會成員如何產
      生，又原告所陳第一次延長服務既經同意（即當時通過該案之化學系兩位教師
      亦均為副教授身分）有案，自認再繼續延長下去為理所當然之意，顯然漠視教
      師屆齡應即退休之法令規定及延長服務要點三「逐年檢討」之本意，概如前述
      ，社會環境變遷與主、客觀條件時有物換，均對案件之決定有所影響。徵詢當
      事人「有繼續服務意願」係屬規定作業程序的一部份，並不表示已承諾其延長
      服務，尚須經過系教評會審議程序，試問，倘當事人已表示無意願，則系教評
      會何需費神開會審議，其理甚明，被告倒果為因，所言均不足採信。七、原告
      理由四指陳被告高師大任用具雙重國籍之被告丙○○為系主任，則與本案無涉
      ，教師延長服務係由教評會以委員多數決性質決議，非系主任之行政權所得影
      響，已如前述。而系主任係依本校化學系系主任遴選要點辦理遴選產生，選出
      何人具有何種職級者擔任，均充分尊重化學系遴選結果。依此質疑延長服務案
      ，只是憑空泛想像，並無任何事實根據。至保障他人法益部份，已證諸退休條
      例及延長服務要點規定，教師年滿六十五歲應即退休，此乃屬天經地義之事，
      何來法益﹖又所謂何種權利，要非所問，殊不知此為本訴訟之關鍵，亦即癥結
      所在，豈容要非所問乎﹖其是否延長服務既經健全之化學系教評會組織審議作
      成「不予推荐」決議結果並告知後，仍拒不辦理退休，爭取延長服務之心昭然
      若揭，尚故意曲解決令，蓄意欺瞞，到處誣控濫告，惡行惡狀，令人痛心，有
      愧其為人師表二十餘載。十、教師屆齡退休延聘與否乃係公法上學校行政裁量
      權之一種，對此行政處分僅得依行政程序請求救濟，自不得以行政裁量之適當
      與否另行提出民事訴訟，原告訴求顯係出於誤會，退一步言，故意或過失不法
      侵害他人權利者，負損害賠償責任，本案原告既已達屆齡退休年限，延任與否
      自始即不影響原告應有之權利，更非原告專屬之權利，自無損害與否之問題，
      既無損害，何來賠償問題﹖且教師延長服務之法律關係充其量亦僅止於契約行
      為，學校之聘書乃屬契約要約行為，須俟學校接到教師回聘之承諾，契約始為
      成立，本案爭訟之標的迄未完成合約之要件，自始即無任何之法律關係，焉得
      請求損害賠償」等語。其內容雖有「將自身之延長服務案以違法方式偷渡處理
      」「觸犯誣告」「包藏禍心」「到處誣控濫告」「圖謀不軌之犯意」等字句，
      惟上開答辯書係被告三人之訴訟代理人黃慶豐當庭所庭呈給審判長，審判長已
      當庭批示附卷，已如前所述，況證人陳榮輝、鄭寶樹於原審審理中到庭證稱：
      其二人為高雄師範大學化學系八十六學年度的教評委員等語，而依該校教務處
      所發之教學曆，八十六年學年度應自八十六年八月一日起至八十七年七月三十
      一日止，有該教學曆一份在卷可參，則證人陳榮輝、鄭寶樹任教評委員之任期
      為一年，應自八十六年八月一日起至八十七年七月三十一日止，堪予認定，準
      此被告所提出之附卷二雖有記載：「經查該兩位副教授並非該年度之教評會委
      員，．．．丁○○身為系主任，竟將自身之延長服務案以違法方式偷渡處理，
      若非其交辦，該兩位教師當不致做出此一違法行為。」，則該記載顯然係質疑
      陳榮輝、鄭寶樹二人之任期自八十六年八月一日起開始執行職務，其二人竟於
      八十六年六月三十日審查自訴人之延長服務案，而認該案係以違法方式偷渡處
      理，是被告所辯該附表二之記載，係針對自訴人之提起民事訴訟損害賠償所為
      之答辯，應可採信。又上開答辯狀所稱「觸犯誣告」「包藏禍心」「到處誣控
      濫告」「圖謀不軌之犯意」，被告於答辯狀內已標明就原告（即自訴人）民事
      起訴狀理由一、二，事實二、三所述，而提出答辯，應係針對自訴人所提起民
      事損害賠償起訴狀之內容所作之答辯，至為明確，是被告三人顯無意圖傳播於
      多數不特定人使眾所周知，被告等所辯並無意圖散布於眾，亦堪採信。
（三）綜上所述，被告三人前述所辯，堪以採信，此外，復查無其他積極證據足認被
      告三人有自訴人所指之偽造文書、誹謗犯行，要屬不能證明其三人犯罪。
四、原審因而為被告甲○○、乙○○、丙○○三人無罪之諭知，經核無不合，自訴人
    上訴意旨，仍執陳詞，指摘原判決不當，並無理由，應予駁回。
據上論結，應依刑事訴訟法第三百六十八條，判決如主文。
中      華      民      國    九十      年      二      月    二十二    日
                              臺灣高等法院高雄分院刑事第七庭
                                  審判長法官  王光照
                                        法官  黃仁松
                                        法官  黃憲文
右正本證明與原本無異。
偽造文書部份如不服本判決，應於判決送達後十日內向本院提出上訴狀，其未述理
由者並應於提出上訴狀後十日內向本院補提理由書（應附繕本)。
其餘不得上訴。
                                      書記官  黃玉珠
中      華      民      國    九十      年      二      月    二十三    日
                                                                  Ａ


司法院資訊處製作；財團法人民間司法改革基金會備份。
